【裁判字號】    99,上訴,1489
【裁判日期】    991126
【裁判案由】    貪污治罪條例
【裁判全文】
臺灣高等法院高雄分院刑事判決        99年度上訴字第1489號
上  訴  人
即  被  告  許順麟
選任辯護人  柳聰賢律師
上列上訴人因貪污治罪條例案件，不服臺灣屏東地方法院中華民
國99年6 月15日第一審判決（起訴案號：臺灣屏東地方法院檢察
署98年度偵字第4512號），本院判決如下：
    主  文
原判決撤銷。
許順麟犯對非主管事務圖利罪，處有期徒刑壹年陸月，褫奪公權
貳年。另被訴貪污治罪條例之違背職務要求賄賂罪部分，無罪。
    事  實
一、許順麟自民國97年3 月25日起至98年3 月9 日止服警察役類
    別之一般替代役，在臺灣屏東看守所負責崗哨及各區助勤，
    包括主管教區收容人接見、看病提帶至中央臺等有關收容人
    之戒護、管理等勤務，係依替代役實施條例第3 條前段等法
    令規定，從事於公共事務，而具有法定職務權限之公務員，
    其並於97年6 月30日起改派日勤輔導科助勤勤務，負責遞送
    經檢查核可之書籍至收容人所屬之各場舍，其雖未負責違禁
    物品之查禁及管制，然明知依監獄行刑法第71條及監所管理
    人員服勤注意事項等規定，不得為收容人傳遞違禁品，管理
    員於檢查發現收容人持有違禁品時，應交由監務委員會決議
    沒入。適許順麟於上開服役期間巧遇其父友人即受刑人許進
    輝於臺灣屏東看守所附設屏東監獄竹田分監執行（96年11月
    28日入監、97年8 月25日出監），而許進輝因感於擔任新收
    和舍舍房雜役，受雜役侯坤吉及其他同舍雜役照顧，乃於97
    年7 月底之某日，在所內向許順麟央求夾帶峰牌香菸2 條入
    所，許順麟明知依監獄行刑法第47條第1 項規定「受刑人禁
    用菸酒。但受刑人年滿18歲者，得許於指定之時間、處所吸
    菸」，而依受刑人吸菸管理及戒菸獎勵辦法規定，受刑人吸
    食之菸，應由監獄合作社依市價販賣，不得由外界送入或自
    行攜入，菸及點菸器具應由管理人員負責管制，定時定點使
    用，若受刑人經檢查發見私自持有之菸類，應依監獄行刑法
    第71條規定沒入或廢棄（法務部法監決字第27771 號函參
    照），係屬監所中之違禁物，卻仍基於使許進輝獲得持有違
    禁物利益之故意，對於非主管之事務，違背上開法令規定，
    先依許進輝指示自行以每條新臺幣（下同）720 元購買峰牌
    香菸2 條，先置於宿舍，再分2 至3 次，接續夾帶入所，再
    利用其遞送書籍至收容人所屬之各場舍之職權機會，置放新
    收中心照相室紙箱內，隔1 、2 日再轉告許進輝，因而使許
    進輝獲得持有上開違禁品不被沒收之利益，迄許進輝出所時
    尚餘5 包，嗣轉交侯坤吉持有，並由侯坤吉及其他獄友共同
    用畢，計圖利許進輝等人持有上開香菸價值1440元之不法利
    益。
二、案經臺灣高等法院高雄分院檢察署函送及臺灣屏東地方法院
    檢察署檢察官主動檢舉偵查起訴。
    理  由
甲、證據能力方面：
一、按被告以外之人於偵查中向檢察官所為陳述，除顯有不可信
    之情況者外，得為證據，刑事訴訟法第159 條之1 第2 項定
    有明文。偵查中對被告以外之人（包括證人、鑑定人、告訴
    人、被害人及共同被告等）所為之偵查筆錄，或被告以外之
    人向檢察官所提之書面陳述，性質上均屬傳聞證據。惟現階
    段刑事訴訟法規定檢察官代表國家偵查犯罪、實行公訴，依
    法其有訊問被告、證人及鑑定人之權，證人、鑑定人且須具
    結，而實務運作時，檢察官偵查中向被告以外之人所取得之
    陳述，原則上均能遵守法律規定，不致違法取供，其可信度
    極高，職是，被告以外之人前於偵查中已具結而為證述，除
    反對該項供述得具有證據能力之一方，已釋明「顯有不可信
    之情況」之理由外，不宜遽指該證人於偵查中之陳述不具證
    據能力。經查，證人葉昭麟、許進輝、侯坤吉於偵查中向檢
    察官所為之陳述，均經證人依法具結，被告復均未抗辯該審
    判外陳述有何顯不可信之情況，且對證人許進輝、侯坤吉部
    分不主張行使詰問權，另就證人葉昭麟部分亦於原審審理中
    行使詰問權，本院審酌其等陳述時之外在環境，並無何顯不
    可信之情況，揆諸上開說明，應認上開證人於偵查中向檢察
    官所為之陳述，均得為證據，具有證據能力。
二、按被告以外之人（包括證人、鑑定人、告訴人、被害人及共
    同被告等）於審判外之陳述雖不符前4 條之規定，而經當事
    人於審判程序同意作為證據，法院審酌該言詞陳述或書面陳
    述作成時之情況，認為適當者，亦得為證據，刑事訴訟法第
    159 條之5 第1 項定有明文。立法意旨在於傳聞證據未經當
    事人之反對詰問予以核實，原則上先予排除。惟若當事人已
    放棄反對詰問權，於審判程序中表明同意該等傳聞證據可作
    為證據；或於言詞辯論終結前未聲明異議，基於尊重當事人
    對傳聞證據之處分權，及證據資料愈豐富，愈有助於真實發
    見之理念，且強化言詞辯論主義，使訴訟程序得以順暢進行
    ，上開傳聞證據亦均具有證據能力。經查：(1) 法務部調查
    局98年6 月5 日調科參（南）字第09800312570 號測謊報告
    書、證人歐良貴臺灣高等法院在監在押全國紀錄表等，均係
    被告以外之人於審判外之書面陳述；(2) 證人歐良貴、侯坤
    吉、許進輝於法務部調查局屏東縣調查站由調查人員詢問中
    之證述；上開證據均屬傳聞證據，惟被告及其辯護人均已知
    上述證據均為傳聞證據，然均未於言詞辯論終結前聲明異議
    ，本院審酌上開證據作成時，並無不當取供或非法取得之情
    形，認以之作為本案證據亦屬適當，故依法自有證據能力。
乙、有罪部分
一、訊據被告固坦承有前開夾帶香菸予受刑人之行為，惟辯稱：
    伊並非公務員，且夾帶香菸僅係違規行為，並不構成圖利罪
    ；其辯護人則另為被告辯稱：香菸並非違禁物品，縱使違規
    攜入難認係不法利益，而替代役男係從事輔助性工作，並無
    法定職掌權限，且替代役男服勤管理要點僅係行政命令，並
    非法律，被告自非刑法第10條第2 項之公務員云云。經查：
  (一)被告許順麟服替代役時於前開時地為受刑人夾帶上開數量香
    菸入所之行為，業經被告坦承不諱，並與證人許進輝、侯坤
    吉於調查局詢問及偵訊中之證述均大致相符（98他80卷第17
    7-178 頁、第66-68 頁、第183-184 頁、第7 頁、第167-16
    8 頁、第170-173 頁），而被告經檢察官施以測謊鑑定後，
    亦認「許順麟稱本案其有受許進輝之託帶香菸給收容人侯坤
    吉，研判並未說謊」，復有法務部調查局98年6 月5 日調科
    參（南）字第09800312570 號測謊報告書在卷可佐。再者，
    被告係於97年3 月25日至98年3 月9 日止於臺灣屏東看守所
    服替代役（役別：警察役－矯正機關勤務，服役專長：矯正
    機關警衛），除經被告自承明確外，並有卷附臺灣高等法院
    檢察署98年3 月份替代役役男退役名冊在卷可憑（98他80卷
    第44頁）；復以，受刑人許進輝係於96年11月28日進入監，
    於97年8 月25日出監，而受刑人侯坤吉則於97年5 月26 日
    入監等情，亦有臺灣屏東監獄竹田分監在監或出監受刑人資
    料表在卷可查（98他80卷第38-39 頁），均核與被告前開自
    白情節相符，此部分事實自堪認定。
  (二)被告雖以前開情詞抗辯，惟按貪污治罪條例第2 條有關公務
    員之定義，已於95年5 月5 日配合刑法第10條第2 項有關公
    務員之定義而為修正，並自同年7 月1 日施行。而刑法第10
    條第2 項原規定：「稱公務員者，謂依法令從事於公務之人
    員」，嗣修正為「稱公務員者，謂下列人員：「依法令服務
    於國家、地方自治團體所屬機關而具有法定職務權限，以及
    其他依法令從事於公共事務，而具有法定職務權限者。」、
    「受國家、地方自治團體所屬機關依法委託，從事與委託機
    關權限有關之公共事務者。」是修正後公務員之主體，限於
    服務於國家、地方自治團體所屬機關之公務人員（即身分公
    務員），或係依法令從事於公共事務而具有法定職務權限者
    （即授權公務員），或係受機關委託而從事與委託機關權限
    有關之公共事務者（即委託公務員）。其中第1 款所謂「依
    法令」，係指依法律與命令而言，而此之命令包括行政程序
    法第150 條之法規命令與第159 條所稱之行政規則在內，是
    該款所稱之「法定職務權限」，自指法律與行政命令所賦與
    之職務權限。考其修正之立法意旨，端以舊法有關公務員之
    定義極為抽象、模糊，為避免因具有公務員身分，未區別其
    從事職務之種類，即課予刑事責任，而有不當擴大刑罰權之
    情形，允宜針對公務性質檢討修正，予以適度限縮公務員概
    念之範圍。而替代役實施條例第3 條前段規定：「本條例所
    稱替代役，指役齡男子於需用機關擔任輔助性工作，履行政
    府公共事務或其他社會服務。」；第四條規定：「替代役之
    分類區別如下：一、一般替代役：（一）警察役。（二）消
    防役。（三）社會役。（四）環保役。（五）醫療役。（六
    ）教育服務役。（七）農業服務役。（八）其他經行政院指
    定之役別。二、研發替代役」。基此，替代役役男服役期間
    ，依兵役法第25條第2 項規定，並無現役軍人身分；且其非
    經國家考試及格，亦未經人事銓合格實授任用，按諸前揭
    刑法第10條第2 項規定之文義及立法理由之說明，雖非上揭
    第1 款前段所定之身分公務員；但是否屬於同款後段之授權
    公務員，應視其工作性質於事務要件上，是否從事於公共事
    務而具有公權力行為資為判斷。若依其役別所擔任之工作符
    合具有「其他依法令從事於公共事務，而具有法定職務權限
    」之情形，例如替代役實施條例第4 條第1 項第1 款所定一
    般替代役之警察役別，依該條例施行細則第3 條第1 款第1
    點明定，警察役包括擔任矯正機關警衛之輔助勤務等，是替
    代役男奉派往監獄、看守所擔任立哨、崗哨、巡邏勤務者，
    因其從事於法定之公共事務，乃具有法定職務權限，應視為
    刑法上之公務員，而屬同款後段之授權公務員。至若所擔任
    之工作，於事務要件上，並非從事於公共事務而具有公權力
    之行為者，例如被派擔任兒童與少年、老人與病、殘榮民及
    身心障礙者之照顧，資源回收、環境清潔維護，特殊教育與
    國外輔助教學及中輟生之輔導，農業資源展覽導覽服務等與
    公權力行使無關事務，即非屬公務員（最高法院98年度台上
    字第2828號判決意旨參照、98年度台上字第5156號同旨）。
  (三)復臺灣屏東看守所役男派遣勤務均依「法務部替代役役男服
    勤管理要點」第9 點辦理：1.非直接接觸收容人之勤務：如
    崗哨、門衛、中央門、巡邏、安全監視、監聽、檢查站、外
    接見室等戒護必要之勤務。2.助勤勤務：如工場、舍房、合
    作社、外役隊、運動、集會、沐浴、接見提帶、外醫、看病
    等助勤。3.特殊專長及文書勤務：如水電、土木、電腦、技
    訓指導、協助辦理保管名籍、少年矯正學校炊事等勤務，此
    有臺灣屏東看守所99年10月12日屏所戒字第0990004889號函
    在卷可查（本院卷第44頁），而被告在所勤務為：1.97年5
    月26日派夜勤甲股助勤勤務，如：配合、協助管理人員戒護
    收容人運動、集會、外醫、看病等助勤勤務及如：崗哨、二
    門、巡邏、中控室等非直接接觸收容人之獨立警戒勤務。2.
    97年6 月30日改派日勤輔導科助勤勤務，為遞送經檢查核可
    之書籍至收容人所屬之各場舍，屬非直接接觸收容人之勤務
    故獨立作業。3.97年10月14日調整為夜勤乙股助勤勤務。以
    崗哨、二門、巡邏、中控室等非直接接觸收容人之獨立警戒
    勤務為主等情，亦經本院函詢明確，有臺灣屏東看守所99年
    9 月15日屏所戒字第0990004510號函在卷可憑（本院卷第26
    頁），其中第1.項勤務執勤時需配合屏東看守所正職管理人
    員執行勤務，第2.、3.項勤務執勤時係單獨執行勤務，足徵
    被告奉派勤務，係合於依法令從事於公共事務，而具有法定
    職務權限之情形，屬刑法第10條第2 項第1 款後段之授權公
    務員無誤，被告及其選任辯護人辯稱被告並非公務員云云，
    自不足採。
  (四)又「受刑人禁用菸酒。但受刑人年滿18歲者，得許於指定之
    時間、處所吸菸」，監獄行刑法第47條第1 項定有明文。而
    法務部依監獄行刑法第47條第3 項所頒定之受刑人吸菸管理
    及戒菸獎勵辦法第7 條亦規定：「受刑人吸食之菸，應由監
    獄合作社依市價販賣，不得由外界送入或自行攜入，價款由
    其保管金或勞作金中扣除之，品牌及數量得酌予限制。點菸
    器具由監獄供應。」是以受刑人原則上係禁用菸酒，例外許
    得指定時地吸食，且不得由外界送入，則由外界攜入之菸類
    ，自屬違禁物，而法務部84年11月29日法監決字第27771
    號函頒布法務部所屬監獄、少年輔育院、技能訓練所、看守
    所、少年觀護所查違禁品項目表，亦載稱「未依規定存放專
    櫃內統一管理之菸類係違禁物，查獲後依監獄行刑法第71條
    之規定沒入或廢棄」，可知自外攜入之香菸於監所中確屬違
    禁物無誤。再監所管理人員服勤應行注意事項第13點規定：
    「不得為收容人傳遞訊息、金錢或其他違禁品」，固屬法務
    部就所屬監所管理人員服勤應注意事項所訂頒之行政規則，
    然監獄行刑法第71條亦規定：「送入之財物認為不適當，或
    送入人之姓名、居住不明，或為受刑人所拒絕收受者，應退
    回之；無法退回者，得經監務委員會之決議沒入或廢棄之。
    經檢查發見私自持有之財物，由監務委員會決議沒入或廢棄
    之」，依此，監獄管理員對於受刑人私自持有財物，固無決
    定沒入或廢棄之權限，然足見監獄內受刑人私自持有現金等
    財物，乃在禁止之列。此所以上開監所管理人員服勤注意事
    項規定監所管理員不得為收容（受刑）人傳遞金錢或其他違
    禁品。且監獄行刑法係經立法院三讀通過，並經總統公布施
    行，其內容、目的乃在規範刑事處罰之受刑人在監執行之相
    關行刑事務，則監所管理人員私自為受刑人夾帶違禁物品，
    自屬違反法律之規定甚明。
  (五)綜上，被告於案發時既任職臺灣屏東看守所替代役男，負責
    前開監所管理之輔助勤務，對於香菸係屬於監所違禁物品，
    監所管理人員不得代受刑人夾帶、遞送等規定，自是知之甚
    詳。惟仍竟因與證人許進輝之私人情誼，而仍以每條720 元
    之價格購買峰牌香菸2 條，並受其所託夾帶該等香菸交付，
    足認被告係明知違背法令，為圖許進輝私自持有香菸不被沒
    入之不法利益，而使許進輝獲得不法利益甚明，本件事證明
    確，應依法論科。
二、論罪科刑：
  (一)查被告係依法在臺灣屏東看守所服勤之替代役男，乃依法令
    從事於公共事務，而具有法定職務權限，屬刑法第10條第2
    項第1 款後段之授權公務員，其並於97年6 月30日起派任日
    勤輔導科助勤勤務，負責遞送經檢查核可之書籍至收容人所
    屬之各場舍等情，均如上述，是核被告利用其負責輔導科助
    勤之職權機會，違法攜帶香菸進入看守所交予受刑人，使受
    刑人因之獲得在看守所內違禁私自持有香菸不被沒入之利益
    ，所為係犯貪汙治罪條例第6 條第1 項第5 款對非主管事務
    圖利罪。被告在密切接近之時地，先後分2 至3 次，夾帶香
    菸入所之行為，係侵害同一之法益，各行為之獨立性極為薄
    弱，依一般社會健全觀念，在時間差距上，難以強行分開，
    在刑法評價上，以視為數個舉動之接續施行，合為包括之一
    行為予以評價，較為合理，則屬接續犯，而為包括之一罪。
  (二)公訴意旨固以被告前開犯行係犯貪污治罪條例第6 條第1項
    第4 款之對主管或監督事務圖利罪，惟按貪污治罪條例第6
    條第1 項第4 款之對於主管或監督事務圖利罪，係指於職務
    上對於該事務有主持或執行之權責者，違背法令，直接或間
    接圖自己或其他私人不法之利益，因而獲得利益而言（最高
    法院97年度台上字第5664號判決意旨參照）。查被告於屏東
    看守所服替代役期間，係於97年6 月30日起派日勤輔導科助
    勤勤務，負責遞送經檢查核可之書籍至收容人所屬之各場舍
    ，至97年10月14日調整為夜勤乙股助勤勤務。以崗哨、二門
    、巡邏、中控室等非直接接觸收容人之獨立警戒勤務為主等
    情，業如前述，則被告於本案犯罪時即97年7 月底，僅係負
    責遞送合格書籍至收容人所屬場舍之輔助事務，其職務內容
    並未直接接觸收容人，對違禁物品查禁及管制亦無任何主持
    或執行權責，其利用遞送書籍至收容人所屬場舍之機會，私
    自夾帶香菸入所之行為，自難認係對於主管或監督事務圖利
    罪，起訴法條尚有未洽，惟起訴之基本社會事實仍屬同一，
    爰依法變更起訴法條。
  (三)按貪污治罪條例第8 條第2 項前段規定：犯第4 至6 條之罪
    ，在偵查中自白，如有所得並自動繳交全部所得財物者，減
    輕其刑。被告於偵查中已自白其上開圖利之犯行（見98他80
    卷第154-158 頁），自應依貪污治罪條例第8 條第2 項前段
    之規定減輕其刑。又同條例第12條第1 項規定：犯第4 條至
    第6 條之罪，情節輕微，而其所得或所圖得財物或不正利益
    在新台幣5 萬元以下者，減輕其刑。查被告係夾帶予受刑人
    峰牌香菸2 條，使之因而獲得該2 條香菸不受沒入之不法利
    益，而該香菸每條市價為720 元，業經被告於原審審理中坦
    認，則被告為他人圖得之不法利益應為1440元，自屬5 萬元
    以下，亦應依貪污治罪條例第12條第1 項規定減輕其刑，並
    遞減之。
  (四)原判決就被告上開犯行，認事證明確，予以論罪科刑，固非
    無見，惟被告所犯係貪污治罪條例第6 條第1 項第5 款之對
    非主管或監督事務圖利罪，已如上述，原判決論以同條項第
    4 款之對主管或監督事務圖利罪，尚有違誤，被告上訴否認
    犯罪，雖無理由，惟原判決既有上開可議之處，自應由本院
    就此部分撤銷改判。
  (五)爰審酌被告為76年4 月18日出生，於本件服替代役期間年僅
    21歲，欠缺社會經驗；又其受有大學肄業之教育程度，有其
    調查筆錄附卷可參，前復無因犯罪經法院判刑確定之紀錄，
    亦有臺灣高等法院被告前案紀錄表及臺灣屏東地方法院檢察
    署刑案資料查註紀錄表各1 份在卷可按，其於犯後坦承全部
    事實，態度尚可，甚有悔意，且係基於同村情誼夾帶違禁品
    ，並非因而向收容人索要報酬，又其所夾帶者係香菸，而非
    如毒品之類違法又對人之身體、心理造成嚴重傷害之物品，
    所圖利益非鉅等一切情狀，量處如主文第2 項所示之刑，並
    依貪污治罪條例第17條之規定宣告褫奪公權，以資儆懲。
丙、無罪部分
一、公訴意旨另以，被告許順麟以違背職務要求賄賂之犯意，緣
    受觀察勒戒人歐良貴先於97年9 月間託綽號「老兄仔」書寫
    ，欲請替代役夾帶6 條長壽香菸，每條代價700 元之書信，
    輾轉交至許順麟，許順麟即依信件背面所載聯絡電話，於同
    年9 月間，與歐良貴之友人葉昭麟（綽號蛋哥），約在屏東
    市○○路歐悅汽車旅館見面，執該信件，詢葉昭麟是否欲付
    如是夾帶香菸之報酬，讓其帶菸入所，為葉昭麟婉拒，許順
    麟即將信函置於家中，嗣於98年5 月27日搜索時查獲，因認
    被告另犯貪污治罪條例第4 條第1 項第5 款之違背職務要求
    賄賂罪嫌。
二、按貪污治罪條例第4 條第1 項第5 款，公務員對於違背職務
    之行為，要求期約或收受賄賂罪，必須行賄人對於公務員關
    於違背職務之行為而行賄為成立要件，若非具有關於違背職
    務之對價關係不能構成本罪；又該罪所謂違背職務，係指依
    其「職務範圍」內，應為而不為，不應為而為或為之不當等
    情形而言（最高法院97年度台上字第3516號、98年度台上字
    第6936號判決意旨參照），亦即須以該公務員有該項職務為
    其前提要件，若無此職務，自不成立該條款之罪名。
三、訊據被告固坦認曾將扣得之上開信函交付證人葉昭麟，然否
    認知悉信函中之內容，亦否認有何要求賄賂之犯行，經查：
  (一)證人歐良貴於託人書寫本件扣案之信函後，該信函輾轉交至
    被告一節，業經被告自承無誤，核與證人歐良貴所述大致相
    符，並有該信件影本在卷可憑，堪認上情無訛。
  (二)被告與證人葉昭麟以電話相約見面後，即由被告將該信件交
    給證人葉昭麟，且詢問證人葉昭麟是否要買香菸託被告帶入
    ，嗣於證人葉昭麟拒絕後，被告即將該信件取走等情，業經
    證人葉昭麟於偵查中結證綦詳，有其偵訊筆錄可憑，並經原
    審當庭勘驗該部分偵訊光碟確認無誤，證人葉昭麟並結證稱
    沒有印象被告曾表示歐良貴之要求不妥，衡諸證人葉昭麟與
    被告素不相識、並無怨隙，且除本件外並無其他往來、接觸
    ，當無刻意構陷被告之理。是足認證人葉昭麟就被告是否確
    有向證人葉昭麟詢問是否欲託被告夾帶香菸進入看守所等情
    ，應堪採信。被告空言證人葉昭麟所述不實等語，無足採認
    。
  (三)被告於原審審理中自承其認為代受刑人轉送信函之行為並非
    不嚴重等語（原審卷第35頁參照），參以被告與證人歐良貴
    素不相識，且「不得為收容人傳遞訊息」亦為上述監所管理
    人員服勤應行注意事項第13條所明定，被告當無理由干犯法
    紀而平白為證人歐良貴為此犯法行為。是倘無一定之代價，
    被告如何甘冒風險，為此違背職務之行為？況被告已係同村
    情誼，故未向證人許進輝索要報酬或購菸之代價，而自行代
    為購買並夾帶入內，已如上述，則被告與證人歐良貴既不相
    識，又別無往來，則若非覬覦該信函內夾帶每條香菸代價70
    0 元，自無轉交該信函之理。
  (四)況被告固自謂於聽聞證人葉昭麟告以信件內容後深覺不妥，
    故而將該信函取走等語（原審卷第35頁背面參照），則依其
    所述，伊自當認為不應將帶有不妥內容之信件交付他人，而
    為防免此情，勢必於轉交信函前預先閱讀、知悉該信函之內
    容，方代為轉交，又豈可能於未明信函內容之情形下，即代
    伊所不熟識之受刑人轉交信函？且證人葉昭麟亦證稱，其並
    未告知被告關於本件扣案信件之內容，被告即自行詢問其是
    否要委託攜帶菸品入監等語（原審卷第38頁背面參照），益
    徵被告確曾預先看過該信件後，始行轉交證人葉昭麟。故被
    告辯稱伊於轉交信件之前，並不知悉信函內容等語，顯係臨
    訟卸責之詞，尚無可採。
  (五)是被告既已明知信函內容即為要求證人葉昭麟以夾帶每條香
    菸700 元之代價交付予伊，又於交付信函時明確向證人葉昭
    麟詢問是否委託伊夾帶香菸進入看守所，故其以要求證人葉
    昭麟給付金錢而為之夾帶香菸之行為，實至明確。
四、惟查，被告於臺灣屏東看守所服替代役，其職務係負責該所
    之崗哨及教區助勤等非直接接觸收容人之職務，對於違禁或
    管制物品攜入之查禁並非其職責，亦非其主管事務，已如上
    述，是被告縱以代為夾帶香菸而向受刑人要求每條代價700
    元之「賄賂」，其所為亦與貪污治罪條例第4 條第1 項第5
    款之違背職務收受賄賂罪要件有間，此部分藉以收取酬勞，
    圖利自己之行為，原應犯貪污治罪條例第6 條第1 項第5款
    之對於非主管之事務，明知違背法令，利用職權機會圖利罪
    （最高法院98年度台上字第2828號判決同旨）。惟因貪污治
    罪條例第6 條第1 項第5 款之圖利罪，係以明知違背法令，
    直接或間接圖自己或其他私人不法利益，並因而獲得不法利
    益，為其構成要件，且無處罰未遂犯之特別規定，屬於結果
    犯，則本案被告要求賄賂時因為葉昭麟所婉拒，並未為夾帶
    香菸之行為，亦如前述，並經起訴書記載明確，則葉昭麟並
    未給付被告任何金錢，且並無證據證明被告嗣後仍為歐良貴
    夾帶香菸入所，則被告上開行為，自應屬不罰。
五、原審未詳為推求，就上開部分遽為論罪科刑之判決，即有未
    恰，被告否認有何要求金錢之行為，指摘原判決不當，固無
    理由，惟原判決既有上開可議之處，自應由本院將原判決撤
    銷改判，並為被告無罪之判決。
據上論結，應依刑事訴訟法第369條第1項前段、第364條、第301
條第1 項後段，貪污治罪條例第6 條第1 項第5 款、第8 條第2
項前段、第12條第1 項、第17條，刑法第11條、第37條第2 項，
判決如主文。
本案經檢察官陳宗吟到庭執行職務。
中    華    民    國    99    年    11    月    26    日
                  刑事第七庭    審判長法  官 莊飛宗
                                      法  官 謝宏宗
                                      法  官 蔡廣昇
以上正本證明與原本無異。
如不服本判決應於收受本判決後10日內向本院提出上訴書狀，其
未敘述上訴理由者，並得於提起上訴後10日內向本院補提理由書
狀（均須按他造當事人之人數附繕本）「切勿逕送上級法院」。
中    華    民    國    99    年    11    月    26    日
                                      書記官 曾允志
附錄本件判決論罪科刑法條：
貪污治罪條例第6條第1項第5 款
有下列行為之一者，處 5 年以上有期徒刑，得併科新臺幣 3 千
萬元以下罰金：
五  對於非主管或監督之事務，明知違背法令，利用職權機會或
    身分圖自己或其他私人不法利益，因而獲得利益者。
    前項第 1 款至第 3 款之未遂犯罰之。

司法院資訊處製作；財團法人民間司法改革基金會備份。
